# Hajontaluvut {#sec-hajontaluvut-teoria}

Tässä luvussa käydään läpi hajontalukujen määritelmät, käyttö ja toteuttaminen Excelissä.

**Hajontaluku** on yksittäinen luku, joka kertoo jotain jakauman jakautumisesta keskiarvon ympärille. Toisin sanoen, miten hajanaista jakauman data on verrattuna keskiarvoon?

Hajontalukuja, joita tässä kirjassa käydään läpi ovat: vinouma, kurtoosi, vaihteluväli, poikkeamasumma, oikaistu neliösumma, varianssi ja keskihajonta.

## Vinouma {#sec-vinouma-teoria}

**Mittausasteikot:** Järjestysasteikosta ylöspäin

**Vinouma** kertoo jakauman "häntäisyydestä", eli nojaako jakauma jompaan kumpaan suuntaan. Voidaan myös puhua relatiivisesta hajonnasta keskiarvon ympärillä. Vinouma voi olla **positiivinen** tai **negatiivinen**.

Positiivinen vinouma tarkoittaa, että jakaumassa on yleisemmin esiintyviä arvoja normaalijakauman keskiarvon oikealla puolella (suurempia arvoja) kuin vasemmalla puolella.

Negatiivinen vinouma tarkoittaa vastakohtaa, että jakaumassa esiintyy yleisemmin normaalijakauman keskiarvoa pienempiä arvoja vasemmalla puolella.

**Funktiot Excelissä:**

-   `JAKAUMAN.VINOUMA(alue)`

Funktio: @sec-kurtoosi-ja-vinouma.

```{r}
#| label: fig-vinouma-esim
#| fig-cap: "Esimerkkejä vinoumasta. Mustalla on piirretty käyrä eri vinoumilla, oranssilla on piirretty tavallinen normaalijakauma. Kuvassa (b) molemmat ovat samat, joten vain oranssi näkyy."
#| layout-ncol: 3
#| fig-subcap: 
#| - "Negatiivinen vinouma: -1.5"
#| - "Ei vinoumaa: 0"
#| - "Positiivinen vinouma: 1.5"
#| echo: false
#| cache: true

set.seed(12345)
N <- 10000
mean <- 0
dispersion <- 1
skew <- -1.5

plot.function(
    x = function(t) sn::dsn(x = t,
                        xi = mean,
                        omega = dispersion,
                        alpha = skew),
    to = 5,
    from = -5,
    n = N,
    xlab = "Arvo",
    ylab = "Tiheys (%)",
    main = NULL,
    ylim = c(0, 0.5)
)
curve(
  expr = dnorm,
  from = -5,
  to = 5,
  n = N,
  add = TRUE,
  col = "orange",
  lty = 1.5
)

skew = 0

plot.function(
    x = function(t) sn::dsn(x = t,
                        xi = mean,
                        omega = dispersion,
                        alpha = skew),
    to = 5,
    from = -5,
    n = N,
    xlab = "Arvo",
    ylab = "Tiheys (%)",
    main = NULL,
    ylim = c(0, 0.5)
)
curve(
  expr = dnorm,
  from = -5,
  to = 5,
  n = N,
  add = TRUE,
  col = "orange",
  lty = 1.5
)

skew = 1.5

plot.function(
    x = function(t) sn::dsn(x = t,
                        xi = mean,
                        omega = dispersion,
                        alpha = skew),
    to = 5,
    from = -5,
    n = N,
    xlab = "Arvo",
    ylab = "Tiheys (%)",
    main = NULL,
    ylim = c(0, 0.5)
)
curve(
  expr = dnorm,
  from = -5,
  to = 5,
  n = N,
  add = TRUE,
  col = "orange",
  lty = 1.5
)


```

## Kurtoosi {#sec-kurtoosi-teoria}

**Mittausasteikot:** Järjestysasteikosta ylöspäin.

**Kurtoosi** kertoo jakauman häntien koosta, eli kuinka paljon ääripisteitä jakaumassa esiintyy verrattuna normaalijakaumaan. Kurtoosi voi olla positiivinen tai negatiivinen.

Negatiivinen kurtoosi, eli **platykurtoosi**, tarkoittaa että ääripisteitä on paljon suhteessa normaalijakaumaan. Datapisteitä on siis suhteessa enemmän ääripääalueilla kuin keskellä, mitä keskiarvo ei ottaisi huomioon.

Nollakurtoosi, eli **mesokurtoosi**, tarkoittaa, että ääripisteitä on yhtä paljon kuin normaalijakaumassa. Tällöin liikakurtoosi (ks. alla) on nolla.

Positiivinen kurtoosi, eli **leptokurtoosi**, tarkoittaa että ääripisteitä on vähän suhteessa normaalijakaumaan. Tällöin useimmat datapisteet kerääntyvät keskiarvon kohdalle.

Kurtoosi ilmaistaan usein **liikakurtoosina**, jolloin arvo on keskitetty nollalle. Tällöin negatiivinen kurtoosi on aina negatiivinen arvo, ja toisin päin. Kurtoosin raaka-arvo keskittyy kuitenkin kolmeen: normaalijakauman Pearsonin kurtoosiarvo on 3, negatiivinen kurtoosi on alle kolmen ja positiivinen kurtoosi yli kolmen.

**Funktiot Excelissä:**

-   `KURT(alue)`

Funktio: @sec-kurtoosi-ja-vinouma.

```{r}
#| label: fig-kurtoosi-esim
#| fig-cap: "Esimerkkejä kurtoosista. Kurtoosiarvot ovat Pearsonin arvoja, liikakurtoosi ilmaistu suluissa."
#| layout-ncol: 3
#| fig-subcap: 
#| - "Platykurtoosi: 1.5 (liikakurtoosi -1.5)"
#| - "Ei kurtoosia: 3 (liikakurtoosi 0)"
#| - "Leptokurtoosi: 5 (liikakurtoosi 2)"
#| echo: false
#| cache: true

library(PearsonDS)
set.seed(12345)

N = 10000

moments <- c(mean = 0, variance = 1, skewness = 0, kurtosis = 1.5)
hist(
  rpearson(N, moments = moments),
  main = NULL,
  xlab = "Arvo",
  ylab = "Taajuus (n)"
)

moments <- c(mean = 0, variance = 1, skewness = 0, kurtosis = 3)
hist(rpearson(N, moments = moments),
  main = NULL,
  xlab = "Arvo",
  ylab = "Taajuus (n)"
)

moments <- c(mean = 0, variance = 1, skewness = 0, kurtosis = 5)
hist(rpearson(N, moments = moments),
  main = NULL,
  xlab = "Arvo",
  ylab = "Taajuus (n)"
)

```

## Vaihteluväli {#sec-vaihteluväli-teoria}

**Mittausasteikot**: Järjestysasteikosta ylöspäin.

**Vaihteluvälillä** tarkoitetaan jakauman suurimpia ja pienimpiä arvoja, sekä näiden välistä eroa.

**Suurin** arvo on yksinkertaisesti jakauman suurin esiintyvä arvo, **pienin** arvo on vastaavasti pienin esiintyvä arvo. Jakauman **pituus** (engl. *range*) on suurimman ja pienimmän arvon ero, eli kuinka laajalla skaalalla arvoja esiintyy.

Esimerkkinä voidaan ajatella datajakaumaa, jossa on viisi datapistettä: $[1, 2, 3, 4, 5]$. Sen suurin arvo on $5$ ja pienin arvo on $1$. Jakauman pituus on siten $5-1 = 4$.

**Funktiot Excelissä:**

-   `MIN(alue) - MAKS(alue)`

Funktiot: @sec-pienin-suurin-ja-raja-arvot.

```{r}
#| label: fig-vaihteluväli-esim
#| fig-cap: "Empiirisen normaalijakauman vaihteluväli."
#| echo: false
#| cache: true

set.seed(12345)
data <- rnorm(10000)
stats <- boxplot(
  data,
  plot=FALSE
)

hist(
  data,
  main = NULL,
  xlab = "Arvo",
  ylab = "Taajuus (n)",
  ylim = c(0, 2500)
)
text(
  x = -4,
  y = 1900,
  labels = paste0("Pienin = ", round(stats$stats[[1]], 2)),
  adj = 0
)
text(
  x = 3.5,
  y = 1900,
  labels = paste0("Suurin = ", round(stats$stats[[5]], 2)),
  adj = 1
)
text(
  x = 0,
  y = 2250,
  labels = paste0("Vaihteluväli = ", round(stats$stats[[5]] - stats$stats[[1]], 2))
)
```

## Poikkeamasumma {#sec-poikkeamasumma-teoria}

**Mittausasteikot:** Välimatka-asteikosta ylöspäin.

Poikkeamasummalla (engl. *deviance*) summataan yhteen jakauman jokaisen datapisteen ero keskiarvoon. Poikkeamasumma lasketaan kaavalla:

$$
\text{poikkeamasumma} = \sum_{i = 1}^{n}{ x_i - \bar{x} }
$$ {#eq-poikkeamasumma}

Jossa $x_i$ on datapisteen $i$ arvo, $\bar{x}$ on jakauman aritmeettinen keskiarvo, ja $n$ on datapisteiden määrä.

[Poikkeamasumma on aina nolla jokaiselle datajakaumalle]{.underline}. Koska keskiarvo asettuu jakauman keskipisteeseen, positiiviset ja negatiiviset erot keskiarvoon tasoittavat toisensa, joten kaavan tulokseksi tulee aina arvo $0$. Poikkeamasumma ei siten ole hyödyllinen työkalu itsessään, mutta käytetään oikaistun neliösumman laskemiseen.

Esimerkkinä sama datajakauma $[1, 2, 3, 4, 5]$. Jakauman keskiarvo on $\bar{x} = \frac{1+2+3+4+5}{5} = 15/5 = 3$. Jakauman poikkeamasumma lasketaan siten $(1-3) + (2-3) + (3-3) + (4-3) + (5-3) = -2-1+0+1+2 = 0$.

Poikkeamasummalle ei löydy Excel-kaaviota, koska sen suora käyttö on joka tapauksessa turhaa kun se aina tuottaa tuloksena nollan.

## Oikaistu neliösumma {#sec-oikaistu-neliösumma-teoria}

**Mittausasteikot:** Välimatka-asteikosta ylöspäin.

**Oikaistu neliösumma** (engl. *sum of squared errors*) on jatkolasku poikkeamasummalle. Erona poikkeamasummaan oikaistussa neliösummassa kaikki datapisteiden erot keskiarvoon nostetaan toiseen potenssiin, eli otetaan niiden neliö, ennen summaamista. Tällöin saadaan arvo, joka ei ole nolla. Oikaistu neliösumma lyhennetään muotoon $SS$, parametrin englanninkielisestä nimestä. Oikaistun neliösumman kaava on:

$$
\text{SS} = \sum{(x-\bar{x})^2}
$$ {#eq-oikaistu-neliösumma}

Esimerkkinä sama datajakauma kuin aikaisemmin, eli $[1, 2, 3, 4, 5]$, jonka keskiarvo on $3$. Oikaistu neliösumma on $(1-3)^2 + (2-3)^2 + (3-3)^2 + (4-3)^2 + (5-3)^2 = 4 + 1 + 0 + 1 + 4 = 10$.

**Funktiot Excelissä:**

-   `OIKAISTU.NELIÖSUMMA(alue)`

Funktio: @sec-oikaistu-neliösumma.

## Varianssi {#sec-varianssi-teoria}

**Mittausasteikot:** Välimatka-asteikosta ylöspäin.

**Varianssi** on datajakauman oikaistu neliösumma jaattuna varianssin vapausasteella. Varianssin vapausaste on $N-1$, eli jakauman datapisteiden määrä minus yksi. Varianssi lyhennetään muotoon $s^2$, mutta muita nimimuotoja ovat myös $\sigma^2$ , $Var(X)$ tai $V(X)$. Varianssin kaava on:

$$
s^2 = \frac{SS}{\text{df}} = \frac{\sum{(x-\bar{x})^2}} {N-1}
$$ {#eq-varianssi}

Jatketaan samalla esimerkkillä kuin aikaisemmin. Datajakauman $[1, 2, 3, 4, 5]$ oikaistu neliösumma on $SS = 10$. Täten datajakauman varianssi on $s^2 = 10/(N-1) = 10/4 = 2.5$.

[Varianssin mittayksikkö on alkuperäisen datajakauman yksikkö, mutta neliönä]{.underline}. Jos datajakauman alkuperäinen yksikkö on euroa, varianssi ilmaistaan neliöeurona - vaikka tämä ei itsessään merkitse mitään (mikä "neliöeuro" edes olisi?).

**Funktiot Excelissä:**

-   `VAR.S(alue) - VAR.P(alue)`

    -   Käytä `VAR.S` jos kyseessä on otos, `VAR.P` jos kyseessä on koko populaatio.

Funktiot: @sec-varianssi.

## Keskihajonta {#sec-keskihajonta-teoria}

**Mittausasteikko:** Välimatka-asteikosta eteenpäin.

**Keskihajonta** on jatkoa varianssille. Keskihajonnassa neliö poistetaan neliöjuurella, jolloin saadaan jakauman keskivertainen ero keskiarvoon - eli kuinka paljon jokainen datapiste keskimäärin eroaa keskiarvosta.

Keskihajonta ilmaistaan joko tekstillä $SD$ (englannin nimestä *standard deviation*), tai matemaattisilla symboleilla $\sigma$ (populaation keskihajonta) ja $s$ (otoksen keskihajonta). Keskihajonta lasketaan kaavalla:

$$
s = \sqrt{s^2} = \sqrt{\frac{\sum{(x-\bar{x})^2}} {N-1}}
$$ {#eq-keskihajonta}

Aikaisemmassa esimerkissä datajakauman varianssi oli $s^2 = 2.5$, jolloin sen keskihajonnaksi saadaan $s = \sqrt{2.5} \approx 1.58$.

Keskihajonta ilmaistaan samassa mittayksikössä kuin datajakauma. Jos esimerkkijakaumamme edustaa euroja, voidaan siis sanoa, että sen keskihajonta on 1,58 euroa.

[Mitä isompi keskihajonta, sitä enemmän vaihtelua keskiarvosta datajakaumassa esiintyy]{.underline}. Sama pätee pieneen keskihajontaan. Määrittely, onko jokin keskihajonta "suuri" tai "pieni" on suhteellinen ja riippuu itse mittayksiköstä ja sen keskiarvosta: koska keskiarvomme esimerkissä oli kolme euroa, voidaankin sanoa että puolentoista euron keskihajonta on suhteellisen suuri.

**Funktiot Excelissä:**

-   `KESKIHAJONTA.S(alue) - KESKIHAJONTA.P(alue)`

    -   Käytä `KESKIHAJONTA.S` jos kyseessä on otos, `KESKIHAJONTA.P` jos kyseessä on koko populaatio.

Funktiot: @sec-keskihajonta.
